【裁判字號】    99,上訴,3782
【裁判日期】    991123
【裁判案由】    家暴妨害自由等
【裁判全文】
臺灣高等法院刑事判決                99年度上訴字第3782號
上  訴  人  臺灣桃園地方法院檢察署檢察官
被      告  呂東成
上列上訴人因被告家暴妨害自由等案件，不服臺灣桃園地方法院
99 年度訴字第632號，中華民國99年9月28日第一審判決（起訴
案號：99年度偵字第6513號），提起上訴，本院判決如下：
    主  文
上訴駁回。
    理  由
一、按提起第二審之上訴，其上訴書狀應敘述具體理由，為第二
    審上訴必備之程式。此觀民國96年7月4日修正公布刑事訴訟
    法第361條第2項之規定甚明。倘上訴理由之敘述未合乎具體
    之要求者，其上訴即屬同法第362條前段所定「上訴不合法
    律上之程式」，第二審法院應依同法第367條前段之規定，
    以判決駁回之。至其理由之具體與否，屬第二審法院審查範
    圍，不在第一審法院命補正之列，上訴書狀如已敘述理由，
    但其理由非屬具體，即不符上訴之法定要件，第二審自得逕
    以判決駁回，無定期命補正問題（最高法院97年度台上字第
    3599號判決參照）。此與上訴書狀全未敘述上訴理由者，第
    一審法院依刑事訴訟法第361條第3項之規定，應定期間先命
    補正之情形，尚屬有別。又第二審上訴之目的，既在於請求
    撤銷、變更原判決，則所謂具體理由，必係依卷內既有訴訟
    資料或提出新事證，指摘或表明第一審判決有何採證、認事
    、用法或量刑等足以影響判決本旨之不當或違法，而構成應
    予撤銷之具體事由，始克當之；倘僅泛言原判決認定事實錯
    誤、違背法令、量刑失之過重或輕縱，而未依上揭意旨指出
    具體事由，或形式上雖已提出具體事由，然該事由縱使屬實
    ，亦不足以認為原判決有何不當或違法者，皆難謂係具體理
    由，俾與第二審上訴制度旨在請求第二審法院撤銷、變更第
    一審不當或違法之判決，以實現個案救濟之立法目的相契合
    ，並節制濫行上訴（最高法院97年度台上字第892號判決意
    旨參照）。再按刑事訴訟法第367條增定「上訴書狀未敘述
    理由」，由第二審法院審判長定期間先命補正之規定，依其
    文義，僅指未敘述「理由」，而非未敘述「具體理由」，即
    係針對全然未敘述理由之上訴書狀所為規範，自不包括已敘
    述之理由係空泛、不具體者在內，觀諸同法第361條第3項之
    修正理由說明：「上訴理由是否具體，係屬第二審法院審查
    範圍，不在命補正之列」，益足徵之。是第二審法院僅須對
    於完全未敘述理由之上訴書狀，定期命補正；對於載有具體
    或空泛（不具體）理由之上訴書狀，則無庸裁定命補正（最
    高法院98 年度台上字第4476號判決意旨參照）。
二、本件上訴人即臺灣桃園地方法院檢察署檢察官不服原判決，
    於民國99年10月22日法定上訴期間內提起第二審上訴，上訴
    狀理由略以：本件被告呂東成與告訴人江依潔已同居10餘年
    ，自88、89年間起，被告即常因酒後或情緒暴躁時毆打告訴
    人，99年間，先於1月12日抓扯告訴人頭髮強令告訴人撞牆
    ，且持菜刀敲打告訴人手部，導致告訴人受有左前臂挫傷併
    擦傷、頭部外傷併頭部挫傷等傷害，經告訴人提出本案告訴
    後，又於3月3日，在嘉義市告訴人住處附近公園，以熱粥潑
    灑告訴人，致告訴人受有右手臂及右臀部受有1級燙傷，且
    於7月1日民事通常保護令核發後，在桃園縣八德市○○路24
    之4號4樓被告住處，因告訴人不願撤回本案告訴，再次毆打
    告訴人，致告訴人受有左眉及右手撕裂傷、左手擦傷、右手
    肘瘀青併擦傷等傷害，此有告訴人受傷照片、診斷證明書、
    調查筆錄、民事通常保護令等件附卷可參，是被告多次長期
    傷害告訴人，致告訴人身心受有上開嚴重傷害，且於本案中
    一再否認犯行，嗣後又2度傷害告訴人，犯後毫無悔意，原
    審僅判處被告有期徒刑6月，量刑過輕，似有違比例原則，
    濫用裁量權之違法，原判決認事用法容有違誤等語。
三、原審判決以：呂東成與江依潔曾為男女朋友，同居在桃園縣
    八德市○○路24之4號，渠等具有家庭暴力防治法第3條第2
    款之家庭成員關係。緣呂東成於民國99年1月12日上午9時30
    分許，在渠等同居之上址住處內，因故與江依潔發生口角爭
    執，竟基於妨害自由之犯意，徒手摑擊江依潔之臉部數下，
    復踹踢背部、雙腿，繼而抓住江依潔之頭髮強令撞牆，並持
    菜刀刀背敲擊江依潔左手接近手腕處，致受有左前臂挫傷併
    擦傷、頭部外傷併頭部挫傷等傷害，再以「要死就一起去死
    」等語恫嚇江依潔，使之心生畏懼，致生危害於安全，俟江
    依潔哀聲求饒，呂東成始行罷手，惟仍喝令江依潔進入房間
    予以反鎖，關在房間內，以此方式剝奪江依潔之行動自由。
    嗣於同日下午2時10分許，呂東成方重行開啟該房門，江依
    潔遂趁機外出報警處理，因而查獲上情。案經江依潔訴由桃
    園縣政府警察局八德分局報請臺灣桃園地方法院檢察署檢察
    官偵查起訴。訊據被告呂東成固坦承與告訴人江依潔曾為同
    居之男女朋友，並於上述時地發生爭執等情，惟矢口否認有
    何妨害自由等犯行，辯稱略以：伊當日係因江依潔用頭撞牆
    ，再持刀砍傷自己，伊試圖阻止並欲偕同前往就醫，但為江
    依潔所不肯，嗣後便進臥房睡覺，且於同日下午1時許在樓
    梯口待了半小時，而後跑去賓館過夜，翌日後又自行返回住
    處，伊僅祇打江依潔1巴掌，其餘傷勢乃自行撞牆所致，亦
    無何恐嚇或關住江依潔情事，要無妨害自由犯行云云。然查
    ：(一)上揭犯罪事實，迭據證人即告訴人江依潔於警詢時指訴
    綦詳，並經其於偵查中以證人身分結證屬實（見臺灣桃園地
    方法院檢察署99年度偵字第6513號偵查卷第12頁至第14頁、
    第55頁至第57頁），所受傷勢為左前臂挫傷併擦傷、頭部外
    傷併頭部挫傷乙節，經核與聖保祿醫院99年1月12 日診斷證
    明書所載診斷內容相符，並有告訴人傷勢照片在卷可稽（見
    同上偵查卷第15頁、第44頁），復參酌被告於99年1月12日
    書寫之道歉書函、99年1月14日寄發之行動電話簡訊翻拍照
    片，其上均提及被告後悔對告訴人施暴並請求諒解意思（見
    同上偵查卷第15頁、第44頁、第59頁至第62頁），此情與告
    訴人所指妨害自由等節相當，且被告與告訴人間通聯譯文另
    經檢察官勘驗屬實（見同上偵查卷第63頁至第64頁、第68頁
    ），相互印證，堪認告訴人之指訴為真，足徵被告確有為本
    案妨害自由犯行，殆無疑義。(二)再者，稽之證人即告訴人江
    依潔前於99年1月12日警詢時指稱：伊於99年1月12日上午9
    時30分許，在桃園縣八德市○○路24之4號自宅內，因指責
    同居男友呂東成不去工作、成天在家睡覺，以致酒後惱羞成
    怒遭毆打，呂東成並以手拉扯伊頭髮、撞牆，且以菜刀刀背
    攻擊伊左手臂，嗣後另將房門反鎖，直迨同日下午2時許始
    開門讓伊離開，遂趁隙報警等語（見同上偵查卷第12頁至第
    14頁）；復於同年4月8日偵查中以證人身分結稱：伊先遭呂
    東成徒手連打耳光數下，腳踢背部及雙腿，嗣又抓住伊頭髮
    去撞牆，繼以刀背敲擊左手接近手腕處，另恫稱「要死就一
    起去死」，讓伊感到害怕，而後再將伊關在房間內約5、6小
    時，至同日下午2時10分許方開門讓伊離去等語（見同上偵
    查卷第55頁至第57頁）。細繹證人即告訴人江依潔所述各節
    ，非特堅指被告有為本案妨害自由犯行，另有相符之診斷證
    明書、傷勢照片、簡訊及通聯譯文為證，已足擔保其指訴之
    真實性，且參酌被告於本院99年6月10日準備程序時供稱：
    伊確實有打江依潔耳光，另書寫悔過書係為安撫情緒，至傳
    送簡訊因渠等常吵吵鬧鬧，但內容與本案無關，亦記不得原
    因為何等情（見本院99年度審訴字第990號刑事卷第16頁反
    面至第17頁）；再於本院99年9月7日審判時坦承：伊有打江
    依潔巴掌，亦有辱罵乙節（見本院99年度訴字第632號刑事
    卷第34頁反面至第35頁）。綜合以觀，被告既已自承有摑掌
    及辱罵告訴人江依潔情事，且於本案發生之99年1月12日旋
    即書寫道歉書函，復又於同年月14日寄發之行動電話簡訊與
    告訴人，倘被告於當日並無對告訴人為妨害自由行為，何以
    需密集、多次以不同方式尋求告訴人諒解？告訴人亦無由捏
    造事實以構陷被告，此一情況證據應足佐認證人即告訴人江
    依潔指訴被告為妨害自由犯行之真實性，益徵被告確有於上
    述時地，先後傷害、恐嚇並為妨害自由犯行，至為灼然。(三)
    )況且，所謂證據，係指超越一切合理之可疑，足以認定被
    告確有犯罪行為之積極事證而言，被告固無就所辯解之事實
    負舉證證明之義務，然倘被告提出訴訟上不能證明的積極抗
    辯，且不合社會生活上之常態經驗時，對於既已存在的積極
    罪證，都是不足以用來形成合理懷疑的幽靈抗辯，自非「罪
    疑惟輕」之情形，當不得以此抗辯而排除超越一切合理可疑
    之積極證據。基此，被告所犯本案妨害自由之事實，業據證
    人即告訴人江依潔指證歷歷，且有上述事證可佐，業如前述
    ，堪認此情為真，則被告雖以前詞為辯，但其所述告訴人自
    殘行為已遭堅詞否認，且告訴人於案發之99年1月12日下午4
    時30分許業已前往警局製作筆錄，復於同日轉往聖保祿醫院
    就醫，兩者時間緊密，無暇容告訴人嗣後捏造證據以構陷被
    告，當不得任被告恣意曲解事實，謂本案乃告訴人誣陷被告
    而為之不實指訴，此與現存直接、間接暨情況等客觀證據均
    有扞格，是被告所辯情節毋寧係避重就輕、卸責之詞，不足
    採信。(四)綜上，被告於上述時地對告訴人犯本案妨害自由事
    實，業經本院認定綦詳，堪以認定。是本案事證明確，被告
    犯行要堪信實。至檢察官另聲請調查告訴人報警時間乙節，
    因現存卷證資料，已足認定被告妨害自由犯行，自核無調查
    之必要，附此敘明。查被告呂東成係以剝奪告訴人江依潔之
    行動自由意思，於實施強暴行為過程中，併有傷害、恐嚇危
    害安全行為，自應屬包含於妨害行動自由之同一犯意之中，
    而視為剝奪人之行動自由部分行為；又被告與告訴人本係同
    居男女朋友，此據被告供承在卷，此屬家庭暴力防治法第3
    條第2款所稱之家庭成員。故被告對於家庭成員之告訴人故
    意實施身體上不法侵害之家庭暴力行為，核其所為，係犯刑
    法第302條第1項剝奪人之行動自由罪，依家庭暴力防治法2
    條第2款之規定，應論以家庭暴力罪。至檢察官認被告所為
    另涉犯刑法第277條第1項之傷害罪嫌，及同法第305條之恐
    嚇危害安全罪嫌，且與所犯剝奪人之行動自由罪刑間，應予
    分論併罰乙節，因被告所犯傷害、恐嚇危害安全之低度行為
    ，已為妨害行動自由之高度犯行所吸收，不另論罪，則檢察
    官此段論罪關係，容有誤會，附此敘明。審酌被告前曾多次
    因酒後或情緒暴躁對告訴人施加暴力行為，此據被告供承在
    卷，又於本院審理時否認大部分犯行之犯後態度，毫無悔意
    ，另參酌告訴人所受危害程度，及兼衡其犯罪之動機、目的
    、生活狀況、智識程度等一切情狀，量處被告有期徒刑六月
    ，並諭知易科罰金之折算標準。復被告於本案發生後對告訴
    人另犯多起家暴行為，頃刻經偵審程序中，足見被告並未受
    此教誨而知所警惕，本院認前開宣告之刑，不宜給予緩刑，
    併此敘明從形式上觀察，原判決並無違誤，量刑亦稱妥適。
    檢察官循告訴人之聲請其上訴意旨略以：被告多次長期傷害
    告訴人，致告訴人身心受有上開嚴重傷害，且於本案中一再
    否認犯行，嗣後又2度傷害告訴人，犯後毫無悔意，原審僅
    判處被告有期徒刑6月，量刑過輕，似有違比例原則，濫用
    裁量權之違法，原判決認事用法容有違誤等語。惟查，量刑
    輕重係屬事實審法院得依職權自由裁量之事項，本案原審已
    斟酌刑法第57條各款所列情狀而未逾越法定刑度，自不得遽
    指為違法。本件檢察官上訴意旨並未依據卷內既有訴訟資料
    或提出新事證，指摘或表明第一審判決有何採證認事、用法
    或量刑等足以影響判決本旨之不當或違法，而構成應予撤銷
    之具體事由，依上開說明，本件檢察官上訴顯無具體理由而
    不合法定程式應予駁回，並不經言詞辯論為之。
據上論斷，依刑事訴訟法第367條前段、第372條，判決如主文。
中    華    民    國    99    年   11  月  23         日
                  刑事第三庭審判長法  官  陳博志
                                  法  官  許文章
                                  法  官  陳德民
以上正本證明與原本無異。
如不服本判決，應於收受送達後十日內向本院提出上訴書狀，其
未敘述上訴之理由者並得於提起上訴後十日內向本院補提理由書
（均須按他造當事人之人數附繕本）。「切勿逕送上級法院」。
                                  書記官  陳紀語
中    華    民    國    99    年    11    月    24    日

司法院資訊處製作；財團法人民間司法改革基金會備份。
